【裁判字號】    95,訴,690
【裁判日期】    951130
【裁判案由】    偽造文書
【裁判全文】
臺灣臺北地方法院刑事判決               95年度訴字第690號
    公  訴  人  臺灣臺北地方法院檢察署檢察官
    被      告  丙○○
                戊○○
    共      同
    選任辯護人  馮志剛律師
上列被告因偽造文書案件，經檢察官提起公訴（94年度偵字第
23841號、95年度偵字第2793號），本院判決如下：
    主  文
丙○○、戊○○均無罪。
    理  由
一、本件公訴意旨略以：被告丙○○、戊○○係臺銀營造股份有
    限公司（以下簡稱臺銀營造公司）股東，告訴人甲○○則為
    臺銀營造公司之名義負責人，臺銀營造公司之實際負責人原
    為告訴人甲○○之父王子熊，詎王子熊於民國93年12月11日
    過世後，被告丙○○、戊○○為免臺銀營造公司已簽發用以
    支付與第三人陳金旺做為工程款之票號分為CC0000000、CC0
    000000號、發票日分為93年12月25日及94年1月10日、面額
    均為新臺幣150萬元、付款人均為日盛國際商業銀行（以下
    簡稱日盛商銀）營業部之支票遭提示兌現，竟共同基於行使
    偽造私文書之犯意，於不詳時、地，利用不知情之第三人偽
    造臺銀營造公司及甲○○之印章各1枚後，於93年12月27日
    某時許，前往位於臺北市中正區○○○路○段10號1樓之日盛
    商銀營業部，辦理變更臺銀營造公司00000000000000號甲存
    帳戶之印鑑章。嗣前揭支票先後於93年12月27日及94年1月
    10日因發票人簽章不符遭退票，始知上情。因認被告丙○○
    及戊○○之上開行為均涉有刑法第216條、第210條之行使偽
    造私文書罪嫌。
二、按被告未經審判證明有罪確定前，推定其為無罪；又犯罪事
    實應依證據認定之，無證據不得認定其犯罪事實；又不能證
    明被告犯罪者，應諭知無罪之判決，刑事訴訟法第154條第1
    項、第2項及第301條第1項分別定有明文。又被害人所述被
    害情形如無瑕疵可指，而就其他方面調查又與事實相符，其
    供述始足據為判決之基礎；且告訴人之告訴，係以使被告受
    刑事訴追為目的，是其陳述是否與事實相符，仍應調查其他
    證據以資審認（最高法院32年度上字第657號、52年度臺上
    字第1300號判例參照）。又事實之認定，應憑證據，如未能
    發現相當證據，或證據不足以證明，自不能以推測或擬制之
    方法，為裁判基礎（最高法院40年度臺上字第86號判例參照
    ）。另認定犯罪事實所憑之證據，雖不以直接證據為限，間
    接證據亦包括在內；然而無論直接或間接證據，其為訴訟上
    之證明，須於通常一般之人不致有所懷疑，而得確信其為真
    實之程度者，始得據為有罪之認定，倘其證明尚未達到此一
    程度，而有合理之懷疑存在時，即無從為有罪之認定，亦有
    最高法院76年度臺上字第4986號判例可資參照。況刑事訴訟
    法第161條第1項亦規定，檢察官就被告犯罪事實，應負舉證
    責任，並指出證明之方法，是檢察官對於起訴之犯罪事實，
    應負提出證據及說服之實質舉證責任，倘其所提出之證據，
    不足為被告有罪之積極證明，或其指出證明之方法，無從說
    服法院以形成被告有罪之心證，基於無罪推定之原則，自應
    為被告無罪判決之諭知，最高法院92年度臺上字第128號著
    有判例可資參照。
三、公訴意旨認被告丙○○及戊○○之上開行為均涉有刑法第21
    6條、第210條之行使偽造私文書犯行，無非係以：前揭犯罪
    事實，業據告訴人甲○○於警詢及偵查中指訴歷歷，復經證
    人即臺銀營造公司之乙○○及日盛商銀之張永明及劉佳旻於
    偵查中證述在卷，並有日盛商銀營業部94年7月14日日銀營
    業字第94194號函暨臺銀營造公司支票存款印鑑卡影本為其
    主要論據。訊據被告丙○○及戊○○固不否認確曾辦理前開
    臺銀營造公司帳戶之印鑑變更事宜等事實，然堅詞否認有何
    公訴意旨所稱之行使偽造私文書犯行，辯稱：前開印鑑變更
    事項之目的乃為使土方工程違約之包商無法領取票款，且經
    告訴人甲○○之母丁○○同意而辦理等語。
四、經查：前開以臺銀營造公司為發票人之二紙支票，經屆期提
    示分別於93年12月27日及94年1月10日因發票人簽章不符而
    退票等事實，業經告訴人甲○○陳明在卷，且為被告丙○○
    及戊○○所不否認，並有日盛國際商業銀行營業部94年9月
    20日日盛銀營業字第94304號函及所檢附支票正、反面影本
    及退票理由單在卷可稽；另臺銀營造公司所有以告訴人甲○○為代表人所開立之上開支票存款帳戶確曾於93年12月27日
    辦理印鑑變更事宜，亦經被告丙○○及戊○○供明在卷，並
    經證人乙○○於偵審中證述在卷，且有日盛國際商業銀行營
    業部94年7月14日日盛銀營業字第94194號函及所檢附之印鑑
    卡影本附卷可參，足認臺銀營造公司所有之上開支票存款帳
    戶確曾於95年12月27日辦理印鑑變更，並造成前開二紙支票
    因發票人簽章不符而退票無訛。而被告丙○○及戊○○所辯
    為使土方工程違約之包商無法領取票款而變更前開支票存款
    帳戶印鑑乙情，業經證人張永明於95年3月10日偵查中證稱
    ：「當時是說工程有糾紛，所以要用變更印鑑的方式做技術
    性的退票。」等語，核與證人乙○○於本院95年11月17日審
    理中證稱：「（問：為何公司尚未變更負責人之前，支票帳
    戶要先變更印鑑？）因為土方工程違約，已經先領走我們很
    多錢，為了不希望公司損失擴大，所以我聽過丙○○說要以
    變更印鑑方式讓支票退票。」等語相符，觀諸證人乙○○於
    同日審理中亦證稱：「（問：公司就支票帳戶變更印鑑之前
    ，公司支票有無順利兌現？）有。」等語，另上開支票存款
    帳戶自93年12月27日開始有退票紀錄，且公司退票紀錄與公
    司負責人個人之退票紀錄分開計算，公司之退票紀錄並不會
    影響負責人個人之信用，亦有日盛國際商業銀行營業部95年
    11 月14日日銀字第0952000051130號函在卷可參，足見被告
    丙○○及戊○○上開所辯，應非虛言。又告訴人甲○○係臺
    銀營造公司登記之負責人，並未實際負責公司業務，而臺銀
    營造公司上開支票存款帳戶之印鑑及支票均由被告丙○○所
    保管等情，業經告訴人甲○○於偵審中陳明在卷，且經證人
    丁○○及乙○○於偵審中證述在卷；而證人乙○○於本院審
    理中證稱：「（問：名義負責人是甲○○，丙○○為何有權
    可以變更？）王子熊過世之後，公司管理及財務都是丙○○
    在處理。」、「（問：是否知道當時王子熊在世時，為何實
    際經營者是王子熊，支票及印章是由丙○○保管？）王子熊
    是實際經營管理，財務是由丙○○負責，我去公司時，他們
    就是這種模式。每次小包來請款，我會寫計價單後，先由王
    子熊審核，他審核之後，我再把文件交給丙○○，是否要付
    款及付款金額都是由丙○○決定。如果公司財務需要週轉，
    也是由丙○○負責的。支票的簽發雖然流程中要送給王子熊
    看過，但是最後決定還是丙○○，開支票的時間及金額是由
    丙○○告訴我。」等語，徵諸證人丁○○於本院95年8月11
    日審理中證稱：「（問：臺銀公司將支票及印鑑章交丙○○
    保管，是由丙○○負責綜理支票運用事宜嗎？）是的。」等
    語，足見告訴人甲○○確有概括授權被告丙○○綜理臺銀營
    造公司上開支票存款帳戶款項之運用事宜。又被告丙○○及
    戊○○所為變更前開支票存款帳戶印鑑之行為僅係為使工程
    違約之包商無法順利兌領票款乙節，既如前述，自與臺銀營
    造公司前開支票存款帳戶款項之管理有關，而難認渠等行為
    已逾前開概括授權之範圍，是被告丙○○及戊○○所涉上開
    行使偽造私文書之犯行，尚屬無從證明。此外，復查無其他
    積極證據足認被告丙○○及戊○○有何行使偽造私文書之犯
    行，揆諸前揭之說明，自應均為無罪之諭知。
據上論斷，應依刑事訴訟法第301條第1項前段，判決如主文。
本案經檢察官陳重言到庭執行職務。
中    華    民    國    95    年    11    月    30    日
                  臺灣臺北地方法院刑事第十三庭
                        審判長法  官  黃雅君
                              法  官  吳佳薇
                              法  官  李明益
以上正本證明與原本無異。
如不服本判決，應於判決送達後10日內，向本院提出上訴狀。
                              書記官  謝韻華
中    華    民    國    95    年    12    月    4     日


司法院資訊處製作；財團法人民間司法改革基金會備份。
